【裁判字號】    90,重上更(三),43
【裁判日期】    900629
【裁判案由】    遺棄
【裁判全文】
臺灣高等法院高雄分院刑事判決                  九十年度重上更(三)字第四三號
    上  訴  人
    即  被  告  甲○○
    選任辯護人  林樹根  律師
                邱麗妃
右上訴人因遺棄案件，不服臺灣高雄地方法院八十五年度交訴字第九三號中華民國八
十五年七月十五日第一審判決（起訴案號：臺灣高雄地方法院檢察署八十五年度偵字
第九二三一號），提起上訴，判決後經最高法院第三次發回更審，本院判決如左：
      主  文
原判決關於遺棄暨定執行刑部分，均撤銷。
甲○○被訴遺棄部分無罪。
      理  由
一、公訴意旨略以：被告甲○○於民國八十五年四月十六日下午四時許，駕駛車牌號
    碼ＶＱ─二七五號自用大貨車，沿高雄縣大寮鄉○○○路外側快車道，由大寮往
    林園方向行駛，途經鳳林二路與仁德路交岔路口後，其所駕駛之大貨車右側車身
    擦撞同向行駛於其右方慢車道由鳳富貴騎乘之車號ＸＭＧ─九二九號重型機車左
    側，致鳳富貴控制不穩而隨車倒地，因而受有頭部挫裂骨折變型、腦損傷等傷害
    。甲○○依法應對鳳富貴予以救護或為其他必要措施，並向警察機關報告，不得
    逃逸，竟置鳳富貴於不顧，不為其生存所必要之扶助，而駕車逃離上開肇事地點
    ，因認被告甲○○另涉有刑法第二百九十四條第一項之遺棄罪嫌云云。
二、惟按刑法第二百九十四條第一項遺棄罪，係以依法令或契約享有受扶助、養育或
    保護之權利而無自救力之人（即所謂其人非待他人之扶養、保護，即不能維持其
    生存者而言），為其犯罪之客體，其所欲保護者，係「自然人」之生命、身體安
    全之法益。是倘該受保護之對象，於行為人依法令或契約而生扶助、養育或保護
    義務之時點，已然發生命法益喪失之情，從而無再予保護之必要，此時即非刑法
    遺棄罪規範對象。查，觀諸卷附相驗屍體證明書、驗斷書及相驗結果報告書，均
    記載本件車禍被害人鳳富貴死亡之地點為「車禍現場」，被告害人鳳富貴之配偶
    乙○○於同日接受警方訊問時亦稱：「聖若瑟醫院通知我說今（十六）日十六時
    死亡的」，且經本院函詢聖若瑟醫院，獲復稱：「本院病患鳳富貴：：於八十五
    年四月十六日由消防隊送至本院急診，到院時已無血壓、心跳等生命跡象，初步
    診斷為頭骨粉碎性骨折，腦漿溢出，醫師宣佈死亡，若死者車禍發生當時馬上給
    予急救，應亦無存活機會，但判斷其具體死亡時間，應是車禍發生後馬上死亡」
    等語，有該醫院九十年六月五日高縣聖字第０一０函附卷可稽，顯見本件車禍
    被害人鳳富貴於車禍發生後，當場即死亡，而屬無生命之屍體，揆諸首開說明，
    自非刑法第二百九十四條第一項遺棄罪之處罰客體，姑不論被告肇事後是否有遺
    棄或不為生存所必要扶助之情，均與上開遺棄罪之構成要件不相當。而被告肇事
    後，綜觀卷證，並未有再有積極實施遺棄屍體之行為，此部分起訴事實，自亦無
    成立遺棄屍體罪之問題。又刑法於八十八年四月廿一日修正公佈增訂一百八十五
    條之四，規定：「駕駛動力交通工具肇事，致人死傷而逃逸者」亦應處以刑罰，
    此一規定係屬新增犯罪類型，對單純駕車肇事者，肇事後，無論被害人是否已死
    亡，均課以肇事者不得逃逸之義務，然此一規定於本件犯罪發生時即八十五年四
    月十六日，對確定「肇事致人當場死亡」後逃逸  尚未有此一處罰規定，是本件
    被告之行為，於行為時係屬不予處罰之行為，依刑法罪刑法定之原理，自亦不因
    事後，刑法增訂處罰規定，而認應受處罰。原審疏未詳究前情，遽為科刑之判決
    ，自非允洽，被告上訴意旨，否認犯罪，指摘原判決此部分不當，為有理由，應
    就此部分及定執行刑部分均予撤銷改判，諭知被告無罪。
三、被告業務過失致死部分業據本院更審前判決確定，不另置論，附此敘明。
據上論結，應依刑事訴訟法第三百六十九條第一項前段、第三百六十四條、第三百零
一條第一項，判決如主文。
本案經檢察官董明正到庭執行職務。
中      華      民      國    九十      年      六      月    二十九    日
                              臺灣高等法院高雄分院刑事第八庭
                                  審判長法  官
                                        法  官
                                        法  官
檢察官得上訴。


司法院資訊處製作；財團法人民間司法改革基金會備份。
